臺灣嘉義地方法院民事判決
                                       109年度訴字第60號
原      告  丁健弘  
訴訟代理人  林芳榮律師
複  代理人  邱創典律師
被      告  陳階位  
訴訟代理人  洪淑媛  
被      告  陳志雄  
            陳三多  
            陳孔雀  

            陳柏文  

            章家誠  

            章家榮  
            丁奕惟  
            陳清賀  
            王順福  

上列當事人間分割共有物事件，本院於中華民國109年12月29日
言詞辯論終結，判決如下：
    主  文
兩造共有如附表一所示之土地合併分割如附表二即附圖所示。
被告陳三多、陳階位、陳柏文及陳孔雀，應各補償原告丁健弘、
被告丁奕惟、章家誠及章家榮如附表三所示之金額。
訴訟費用由兩造各依附表一所示「訴訟費用分擔比例」欄位負擔
。
    事實及理由
壹、程序方面：
    被告陳孔雀、陳柏文、章家誠、丁奕惟、王順福經合法通知
    ，均未於最後言詞辯論期日到場，核無民事訴訟法第 386條
    所列各款情形，爰依原告聲請，由其一造辯論而為判決。
貳、原告起訴主張：
一、坐落嘉義縣○○鄉○○○段○○○段000○000地號之土地（下分別簡
    稱系爭467、470土地，合稱系爭2筆土地），為兩造所共有
    ，應有部分分別如附表一所示。兩造間就系爭2筆土地並無
    不分割之約定，且因系爭土地上存有兩造等人之建物，應按
    現地使用位置為優先分配，各共有人受分配位置如嘉義縣朴
    子地政事務所民國109年12月1日複丈成果圖（附表二即附圖
    ）所示。因系爭2筆土地位於鄉村區，土地價值不高，故各
    共有人實際受分配面積有增減部分，主張以公告現值加四成
    計算。為此，爰依民法第823、824條之規定，訴請判決分割
    系爭2筆土地。
二、並聲明：系爭2筆土地分割如附表二即附圖所示。
參、被告方面：
  ㈠被告陳三多、陳階位：同意原告主張之附圖分割方案及找補
    標準。
　㈡被告章家榮：對於分配到附圖代號乙的位置沒有意見，但其
    房屋廁所（坐落於附圖代號甲之東北側）會被拆到，該部分
    請求賠償。　
　㈢被告章家誠：(對於原告原本主張之朴子地政109年7月7日複
    丈成果圖之)甲、乙分割方案皆不同意，分得的土地太少。
　㈣被告陳志雄、陳清賀：請求照持分比例分割，不願意多分配
    土地，如果照持分受分配會因此拆屋，也願意拆屋。附圖所
    示之分割方案，其房屋雖是坐落在代號丙的位置，但房屋東
    側與464地號土地中間的狹長三角形土地，不是我們使用，
    該狹長三角形土地應該要分給其他土地不夠分配的共有人。
  ㈤被告陳孔雀、陳柏文、丁奕惟、王順福均未於最後言詞辯論
    期日到場，亦未提書狀作何聲明或陳述。
肆、本院之判斷：
一、按各共有人，除法令另有規定外，得隨時請求分割共有物。
    但因物之使用目的不能分割或契約定有不分割之期限者，不
    在此限，民法第823條第1項定有明文。又，共有人相同之不
    動產，除法令另有規定外，共有人得請求合併分割，民法第
    824條第5項亦規定甚明。本件原告起訴主張系爭 2筆土地分
　　別為兩造所共有，共有人及應有部分如附表一所示均相同，
    系爭 2筆土地未訂有不分割之協議，亦無因物之使用目的上
    不能分割之情形乙節，業據提出土地登記謄本及地籍圖謄本
    為證（詳本院卷第19至31頁) ，且為被告等所不爭執，堪 
    信屬實。惟兩造於本院調解未果，足見兩造間無法就分割方
　　法達成協議，揆諸前揭規定，本件原告訴請合併分割系爭 2
　　筆土地，尚無不合。
二、復按，分割之方法不能協議決定者，法院得因任何共有人之
    請求，命以原物分配於各共有人。如共有人中有未受分配，
    或不能按其應有部分受分配者，得以金錢補償之。民法第82
    4條第2項、第3項定有明文。關於系爭2筆土地之分割方法，
    本院審酌如下：
  ㈠系爭467土地南方直接面臨嘉22縣道，臨路處有2棟地上物，
    門牌號碼為東後寮291、292號，原告訴代表示291號為丁奕
    惟所有，292號為原告所有。292號為水泥磚造二層半建物，
    291號為一層樓平房。門牌291號房屋旁(西側)有一條私設通
    路約2米寬，供土地裡側的共有人通行，對外連接嘉22縣道
    。該私設通路可連接至庭院廣場，廣場東側有門牌287號之
    一層樓建物，章家榮表示為其所有，房屋旁有一倉庫亦為其
    所有。土地北側有門牌288號之建物，為陳志雄所有，該土
    地之西北側(中間)，有一層樓之水泥磚造建物，為陳三多所
    有等情，為原告及到場被告於履勘現場時所不爭執，並經本
    院會同地政人員履勘現場查證屬實，製有勘驗筆錄、現場圖
    及囑託地政事務所人員繪製複丈成果圖存卷可參（詳本院卷
    第109至111、125頁）。
  ㈡而本件送繪圖的分割方案前後共有四個方案，分別為：
    ⒈甲案：朴子地政109年7月7日分割圖(第225頁)。
    ⒉乙案：朴子地政109年7月7日分割圖(第227頁)。
    ⒊甲案修正案：109年8月11日分割圖(第267頁)。
    ⒋甲案第二次修正案：109年12月1日分割圖(第337頁)。
　㈢原告於本件最終主張之分割方案為甲案第二次修正案，即附
    圖所示之朴子地政109年12月1日分割圖，且表示其他分割方
    案不再主張(詳本院卷第366頁)。本院審酌共有人陳階位、
    陳三多亦表示同意附圖所示之分割方案，共有人陳家榮表示
    對於分配附圖代號乙的位置無意見(詳本院卷第366至367頁)
    ，而共有人丁奕惟於分割後同意與原告繼續保持共有，足認
    共有人丁奕惟亦同意原告主張之附圖分割方案，故附圖所示
    之分割方案，應為多數共有人所贊同者。況且，本院另審酌
    共有人在系爭2筆土地上倘若有房屋者，依附圖所示之分割
    方案，共有人受分配土地之位置，主要會分配在房屋坐落的
    土地上。換言之，附圖所示之分割方案，已考量斟酌土地共
    有人房屋坐落之位置，依房屋主要坐落位置來分割土地，且
    分割後之土地地形，尚屬方正完整，並已預留附圖代號O之4
    米寬道路，供分配裡地之共有人對外通行。
　㈣故依附圖所示之分割方案，各共有人於分割後受分配之土地
    ，均有道路可供對外聯絡，並兼顧各該土地共有人之占有使
    用現狀、多數共有人之意願及對各共有人均尚屬公允等一切
    情狀，本院認附圖所示之分割方案符合系爭 2筆土地合併分
    割之整體效益及共有人全體之利益，屬公允、適當之分割方
    案，應可採取。
　㈤至於被告章家誠雖於109年10月29日開庭時表示受分配之土地
    面積太少等語，惟其係對上開甲案、乙案之分割方案表示意
    見，然嗣後本院已另行囑託朴子地政事務所調整分割方案如
    附圖所示，且經本院將調整後之附圖分割方案檢送給被告章
    家誠，其亦未以書狀或到庭表示反對意見。
　㈥被告章家榮於本院則另陳稱：對於分配到附圖代號乙的位置
    沒有意見，但其房屋廁所（坐落於附圖代號甲之東北側）會
    被拆到，該部分請求賠償等語。然查，各共有人在系爭2筆
    土地的特定位置上興建房屋，並未提出已得共有人同意之證
    明，亦未提出得共有人同意之分管契約證明，則共有人在未
    得符合法規所定比例之共有人同意的情形下，逕自興建房屋
    ，其占有權源已非無疑。簡言之，共有人逕自在系爭2筆土
    地上興建房屋或地上物占有系爭2筆土地之特定位置，既無
    法提出占有特定位置之正當權源，則共有人主張部分房屋或
    地上物遭拆除部分請求其他共有人賠償等語，洵非可採。
　㈦而被告陳志雄、陳清賀於本院109年10月29日開庭時陳稱：請求照持分比例分割，不願意多分配土地，也不願意價購土地，如果照持分受分配會因此拆屋，願意拆屋等語(詳本院卷第318頁) 。嗣本院另行囑託朴子地政事務所調整分割方案，依附圖所示之分割方案，被告陳志雄、陳清賀及王順福分配在附圖代號丙之位置，被告陳志雄之房屋大部分坐落在附圖代號丙之位置，且係按被告陳志雄等3人之應有部分比例受分配。惟被告陳志雄、陳清賀於109年12月29日開庭時另陳稱：其房屋雖是坐落在代號丙的位置，但房屋東側與464地號土地中間的狹長三角形土地，不是我們使用，該狹長三角形土地應該要分給其他共有人等語。然查，被告陳志雄在系爭467土地的特定位置建興房屋時，並未提出已得共有人同意之證明，亦未提出得共有人同意之分管契約證明，故其自行擇選特定位置、逕自興建房屋，並非可以此作為分割土地時，其要完全分配在房屋所坐落土地之正當事由。況且，附圖代號丙上坐落之房屋為被告陳志雄所有，被告陳志雄、陳清賀所稱「房屋東側與464地號土地中間的狹長三角形土地」，因該部分土地位置在被告陳志雄房屋的東側，又為狹長三角地形，倘若該狹長土地分配給其他共有人，其他共有人根本難以利用該部分土地，亦會因土地地形畸零而減損受分配之土地經濟價值。故被告陳志雄、陳清賀所稱「房屋東側與464地號土地中間的狹長三角形土地」要分配給其他共有人云云，無足憑採。
  ㈧復查，依附圖所示之分割方案分割後，部分共有人未按應有
    部分受分配，其中受分配面積減少者為：原告丁健弘少3平
    方公尺、被告丁奕惟少23平方公尺、被告章家誠及章家榮共
    少11平方公尺；被告陳三多、陳階位、陳柏文及陳孔雀共多
    37平方公尺（詳附表二即附圖）。本院審酌系爭2筆土地位
    於嘉義縣義竹鄉之鄉村區，108年1月土地公告現值為每平方
    公尺4,100元，土地價值不高，倘若送鑑定，則扣除各共有
    人負擔之鑑定費用後，部分受補償人之受補償金額恐所剩無
    幾。況且，未按應有部分受分配之共有人，其中原告、被告
    陳三多、陳階位均表明同意以土地公告現值加四成做為找補
    標準，被告章家榮則表示無意見，另參以被告丁奕惟與原告
    於分割後保持共有，堪認被告丁奕惟對於上開找補標準應無
    反對之意思。本院參酌上情，認共有人未按應有部分受分配
    之部分，以土地公告現值加四成做為找補標準，應屬可採。
    依此標準計算後，各共有人互相找補之金額如附表三所示。
伍、綜上所述，系爭 2筆土地依其使用目的並非不能分割，共有
    人間亦無不能分割之約定，然迄今未能協議分割，且系爭 2
    筆土地共有人及應有部分相同。本院審酌系爭2筆土地之現
    有使用狀況、對外通行道路、維持分割後土地完整性、兩造
    分割之利益及對各共有人均屬公允等一切情狀，認附表二即
    附圖所示之分割方案符合土地分割之經濟效用及共有人之利
    益，堪認係適當、公允之分割方法。從而，原告本於共有人
    之資格，起訴請求合併分割系爭 2筆土地，即屬正當，應予
    准許。本院因而判決合併分割系爭 2筆土地如主文第1項所
    示。且因分割後部分共有人未按應有部分受分配，故未按應
    有部分受分配之共有人應互相補償如主文第2項所示之金額
    。
陸、本件雖准原告之請求分割系爭土地，然分割方法係法院考量
    全體共有人之利益後，依職權所為之決定，原告既為共有人
    之一，亦同受其利，若全由敗訴當事人負擔訴訟費用顯失公
    平，爰依民事訴訟法第 80條之1規定，命勝訴之原告亦負擔
    部分之訴訟費用，併此敘明。
柒、據上論結，本件原告之訴為有理由，依民事訴訟法第78條、
    第85第1項但書、第80條之1，判決如主文。
中　　華　　民　　國　　110 　年　　1 　　月　　14　　日
                  民事第二庭　法　官　林中如
以上正本係照原本作成。                                    
以上正本係照原本作成
如對本判決上訴須於判決送達後20日內向本院提出上訴狀。
如委任律師提起上訴者，應一併繳納上訴審裁判費。
中　　華　　民　　國　　110 　年　　1 　　月　　18　　日
                              書記官　林柑杏
附表一：
編號 共有人 系爭467、470土地應有部分 訴訟費用分擔比例 1 丁健弘 16分之3 16分之3 2 丁奕惟 16分之3 16分之3 3 章家誠 3312分之371 3312分之371 4 章家榮 3312分之371 3312分之371 5 陳志雄 80分之6 80分之6 6 陳清賀 80分之3 80分之3 7 王順福 80分之3 80分之3 8 陳三多 16560分之1039 16560分之1039 9 陳階位 16560分之1039 16560分之1039 10 陳柏文 16560分之1039 16560分之1039 11 陳孔雀 16560分之1039 16560分之1039 

附表二（即附圖）
系爭467、470地號土地       編號 分配面積(㎡)(A) 負擔O道路面積(㎡)(B) 分割後之所有權人 原應取得面積(㎡)(C) 分割後取得面積(A+B) 差額(A+B-C) 甲 187 31 丁健弘單獨取得 315 218平方公尺 減少3平方公尺 甲2 94 0   94平方公尺  甲1 251 41 丁奕惟單獨取得 315 292平方公尺 減少23平方公尺 乙 312 53 按章家誠2分之1、章家榮2分之1，分別所有之比例分別共有 章家誠:188章家榮:188 章家誠、章家榮共取得365平方公尺 共減少11平方公尺 丙 162 27 按陳志雄4分之2、陳清賀4分之1、王順福4分之1之比例分別共有 陳志雄:127陳清賀:63王順福:63  陳志雄、陳清賀、王順福共取得189平方公尺  戊 55 9 陳志雄單獨取得  64平方公尺  丁 457 0 按陳三多、陳階位、陳柏文、陳孔雀各4分之1之比例分別共有 陳三多:105陳階位:105陳柏文:105陳孔雀:105 陳三多、陳階位、陳柏文、陳孔雀共取得457平方公尺 共增加37平方公尺 O道路 161  按丁健弘161分之31、丁奕惟161分 之41、章家誠及章家榮各322分之 53、陳志雄644分之90、陳清賀、王順福各644分之27    

附表三（共有人找補金額）：
補償義務人 應補償金額 受補償人及受補償金額 陳三多    53,095元 (計算式：4,100元×1.4倍×37㎡×1/4) ㈠丁健弘：4,305元 ㈡丁奕惟：33,005元 ㈢章家誠：7,893元 ㈣章家榮：7,892元 陳階位 53,095元 ㈠丁健弘：4,305元 ㈡丁奕惟：33,005元 ㈢章家誠：7,892元 ㈣章家榮：7,893元 陳柏文 53,095元 ㈠丁健弘：4,305元 ㈡丁奕惟：33,005元 ㈢章家誠：7,893元 ㈣章家榮：7,892元 陳孔雀 53,095元 ㈠丁健弘：4,305元 ㈡丁奕惟：33,005元 ㈢章家誠：7,892元 ㈣章家榮：7,893元